臺灣高等法院刑事判決　　　　　　　　94年度上易字第1119號
上　訴　人
即　被　告　甲○○
選任辯護人　歐宇倫律師
　　　　　　廖于清律師
上列上訴人因妨害名譽案件，不服臺灣臺北地方法院94年度易字
第58號，中華民國94年6月10日第一審判決（起訴案號：臺灣臺
北地方法院檢察署93年度偵字第21539號），提起上訴，本院判
決如下：
    主  文
上訴駁回。
    事實及理由
一、本案經本院審理結果，認第一審以上訴人即被告甲○○犯刑
    法第309條第1項之公然侮辱罪，判處拘役50日，並諭知易科
    罰金折算之標準為300元折算1日，認事用法及量刑均無不當
    ，應予維持，並引用第一審判決書記載之事實、證據及理由
    （如附件）。
二、被告提起上訴，指證人乙○○、潘信行、黃明旋、何豫項等
    人就彼此於中庭所在位置描述不一、就被告辱罵乙○○次數
    及時間之證言不相符合，及證人何豫項否認於同日會議中質
    疑被告包工程暨於會後辱罵被告，與事實不符等情，而認其
    等證言不可採。惟查：
    1.「告訴人、證人之陳述有部分前後不符，或相互間有所歧
      異時，究竟何者為可採，法院仍得本其自由心證予以斟酌
      ，非謂一有不符或矛盾，即應認其全部均為不可採信；尤
      其關於行為動機、手段及結果等之細節方面，告訴人之指
      陳，難免故予誇大，證人之證言，有時亦有予渲染之可能
      ；然其基本事實之陳述，若果與真實性無礙時，則仍非不
      得予以採信」，有最高法院74年台上字第1599號判例可資
      參考。
    2.上訴意旨所指證人乙○○、潘信行、黃明旋、何豫項等人
      就彼此於社區中庭所在位置描述不一，證言不足憑據部分
      ，業據原判決於理由欄第四項，說明此部分不足為被告有
      利之認定，核其理由並無不當，被告猶執陳詞，指原審據
      乙○○等四證人之證詞，認被告犯罪成立，有所不當云云
      ，即不可採。
    3.證人乙○○、潘信行、黃明旋、何豫項等人，就被告辱罵
      乙○○之次數及時間，陳述縱有不符之情形，惟被告與乙
      ○○於社區中庭爭執之過程，係處於隨時浮動之狀況，通
      常狀況下，在場之人，不論參與爭執或在旁觀看者，所專
      注者，為雙方爭執之演變過程，尚不至於就辱罵情形特為
      計數或計時，就本件而言，許何萍等四證人就辱罵次數及
      時間為供證，僅係說明當時之感受，而非出於精確之計算
      ，因其等就辱罵之基本事實，則為一致之陳述，尚難謂與
      真實性有礙。上訴意旨執此細微差異，而認乙○○等四人
      不利被告之證詞不可採，參諸前引判例，尚無理由。
    4.至證人何豫項於會議及社區中庭有無與被告發生爭執一節
      ，核與本案無關。且參諸其所言，與證人乙○○、潘信行
      、黃明旋等人所言之基本事實相符，被告以何豫項否認於
      同日會議中質疑被告包工程暨於會後辱罵被告，與事實不
      符等情，而彈劾何預項證言之可靠性，亦不可採。
    5.綜上所述，被告上訴否認犯罪，為無理由，應予駁回。
據上論斷，依刑事訴訟法第368條、第373條，判決如主文。
本案經檢察官柯麗鈴到庭執行職務。
中　　華　　民　　國　　94　　年　　10　　月　　26　　日
　　　　　　　　　刑事第十六庭審判長法　官　曾德水
              　　　　　　　　　　　法　官　廖紋妤
                            　　　　法　官  范清銘
以上正本證明與原本無異。
不得上訴。
                                    書記官　吳金來
中　　華　　民　　國　　94　　年　　10　　月　　27　　日
附錄：本案論罪科刑法條全文
中華民國刑法第309條
（公然侮辱罪）
公然侮辱人者，處拘役或三百元以下罰金。
以強暴犯前項之罪者，處一年以下有期徒刑、拘役或五百元以下
罰金。
附件：
臺灣臺北地方法院刑事判決　　　　　　　　94年度易字第58號
    公　訴　人　臺灣臺北地方法院檢察署檢察官
    被　　　告　甲○○  男  民國○○年○月○○日生
                        身分證統一編號：Ｚ000000000號
                        住台北縣新店市○○路77巷6號12樓
                        之四
    選任辯護人　歐宇倫律師
　              王嘉斌律師
　              廖于清律師
上列被告因妨害名譽案件，經檢察官提起公訴（九十三年度偵字
第二一五三九號），本院判決如下：
    主    文
甲○○公然侮辱人，處拘役伍拾日，如易科罰金，以佰元折算
壹日。
    犯罪事實
一、緣甲○○與乙○○均為台北縣新店市○○路七十七巷「海悅
    假期社區」內之住戶，雙方先前因社區內工程事宜已有嫌隙
    。民國九十三年七月十一日晚間，其二人均參與社區管理委
    員會會議，當日約晚間二十三時三十分許散會後，與會之住
    戶陸續步出該社區Ｅ棟會議室至社區中庭之際，甲○○上前
    攔住乙○○，雙方再因社區事務發生口角，甲○○竟在該社
    區中庭內，有潘信行、黃明旋、何豫項、何明星、周進興夫
    婦等該社區住戶特定多數人在場得以共見共聞之公然狀態下
    ，基於公然侮辱乙○○之單一接續犯意，先辱稱乙○○「豬
    」，再多次辱罵乙○○「你給我幹」等語，使乙○○在精神
    上、心理上感受難堪、不快，而對乙○○公然侮辱。
二、案經乙○○訴由台灣台北地方法院檢察署（下稱台北地檢署
    ）發交台北縣政府警察局新店分局調查後移送台北地檢署檢
    察官偵查起訴。
    理    由
壹、本件檢察官及被告主張之證據如下列所示，各該證據是否具
    有證據能力，應先分述之：
  一、告訴人乙○○之證述：
      告訴人乙○○於警詢及接受檢察官訊問時所為之證述，係
      基於告訴人地位為之，而為被告以外之人於審判外之言詞
      陳述，依刑事訴訟法第一百五十九條第一項之規定，前述
      證述原則上不具證據能力；惟告訴人乙○○於本院九十四
      年六月一日審理時，已基於證人地位、經合法具結、並在
      賦予被告對質詰問機會之情形下，在本院公判庭為證述，
      且與其在警詢及接受檢察官之偵查中所為供述內容並無矛
      盾之處（詳如後述），在本件訴訟上，本院當認其在本院
      審判中所為前開供述，在理論上屬於「較好的證據」，而
      認為其前開在本院審理時所為之供述有證據能力（王兆鵬
      教授著刑事訴訟法講義(二)一書第二六一頁，二００三年四
      月二版第一刷參照）。
  二、證人潘信行於警詢及接受檢察官偵查中之證述：
      證人潘信行於警詢及接受檢察官訊問時所為之證述，係基
      於證人地位為之，而為被告以外之人於審判外之言詞陳述
      ，依刑事訴訟法第一百五十九條第一項之規定，前述證述
      原則上不具證據能力；惟證人潘信行於本院九十四年六月
      一日審理時，已基於證人地位、經合法具結、並在賦予被
      告對質詰問機會之情形下，在本院公判庭為證述，且與其
      在警詢及接受檢察官之偵查中所為供述內容並無矛盾之處
      （詳如後述），在本件訴訟上，如前所述，本院當認其在
      本院審判中所為前開供述，在理論上屬於「較好的證據」
      ，而認為其前開在本院審理時所為之供述有證據能力。
  三、證人黃明旋於警詢及接受檢察官偵查中之證述：
      證人黃明旋於警詢及接受檢察官訊問時所為之證述，係基
      於證人地位為之，而為被告以外之人於審判外之言詞陳述
      ，依刑事訴訟法第一百五十九條第一項之規定，前述證述
      原則上不具證據能力；惟證人黃明旋於本院九十四年六月
      一日審理時，已基於證人地位、經合法具結、並在賦予被
      告對質詰問機會之情形下，在本院公判庭為證述，且與其
      在警詢及接受檢察官之偵查中所為供述內容並無矛盾之處
      （詳如後述），在本件訴訟上，如前所述，本院當認其在
      本院審判中所為前開供述，在理論上屬於「較好的證據」
      ，而認為其前開在本院審理時所為之供述有證據能力。
  四、證人顧膺麟於警詢及接受檢察官偵查中之證述：
      證人顧膺麟於警詢及接受檢察官訊問時所為之證述，係基
      於證人地位為之，而為被告以外之人於審判外之言詞陳述
      ，依刑事訴訟法第一百五十九條第一項之規定，前述證述
      原則上不具證據能力；惟證人顧膺麟於本院九十四年六月
      一日審理時，已基於證人地位、經合法具結、並在賦予被
      告對質詰問機會之情形下，在本院公判庭為證述，且與其
      在警詢及接受檢察官之偵查中所為供述內容並無矛盾之處
      （詳如後述），在本件訴訟上，如前所述，本院當認其在
      本院審判中所為前開供述，在理論上屬於「較好的證據」
      ，而認為其前開在本院審理時所為之供述有證據能力。
  五、證人何豫項於本院審理時之證述：
      證人何豫項於本院九十四年六月一日審理時，已基於證人
      地位、經合法具結、並在賦予被告對質詰問機會之情形下
      ，在本院公判庭為證述，而認為其前開在本院審理時所為
      之供述有證據能力。
貳、被告在本院審理中固不否認於九十三年七月十一日晚間參加
    該社區之管理委員會，且散會後在中庭曾與乙○○夫婦發生
    口角，惟堅決否認有何公然侮辱之犯行，辯稱：我當時是在
    跟告訴人的先生何豫項講話，我沒有罵乙○○「豬」及「你
    給我幹」云云，經查：
  一、證人乙○○、潘信行、黃明旋、顧膺麟、何豫項於本院審
      理時經隔離訊問後之證述：
    (一)、乙○○於本院審理時之證述：
        九十三年七月十一日晚上，我有參加社區所召開的會議
        ，當天共有十二位委員及部分住戶參加，共有二十幾人
        ，開完會的時間大約晚上十一點半，被告也有去開會，
        他那個月是代理財務委員。開會當中並沒有發生衝突，
        但因為工程案的問題，委員互有意見，有一個鄭委員說
        ，既然這個綠水公司案大家有意見，此次會議不討論，
        下個月再討論。被告在會議快要結束的時候，就對著顧
        膺麟說：「走，不要跟這群豬講話，這一群都是豬」。
        就離開會場，接下來各個委員就陸續離開會場，出到中
        庭的時候，我也跟在後面走出來，結果被告看我走出來
        後，就追到我這邊說：「你給我幹」、「去告我啊」，
        至少罵五、六次，嘴巴一直唸，沒有作任何手勢及動作
        。我先生距離我不到三公尺，本來在跟主委講話，聽到
        被告罵我就走過來，跟被告說你罵誰是豬，你罵我太太
        幹什麼，被告說：我就是這樣，怎樣。我先生還跟被告
        說你要留點口德，被告說我不知道什麼叫做口德。被告
        在對我罵不好聽的話時，我附近有潘信行、黃明旋、顧
        膺麟、何豫項等語（本院九十四年六月一日審判筆錄參
        照）。
    (二)、證人潘信行於本院審理時之證述：
        九十三年七月十一日晚上我有參加委員會的會議，在會
        議中，被告有無罵乙○○，我沒有注意到，開完會後到
        中庭我看到乙○○站在被告的面前，對著被告說：你是
        在罵誰豬。被告說：我在罵你，你給我幹，你給我幹。
        罵十聲裡面有七、八聲是罵：你給我幹。我一時愣住，
        沒有說話，因為聽起來被告怎麼向長輩說這種話。黃明
        旋當時有在現場，就在我旁邊。黃明旋跟被告說你年輕
        人也有口德一點。顧膺麟也有在現場，但是他那個時候
        跟乙○○的先生在那邊講話，有一點距離，六、七公尺
        左右。被告在罵乙○○的時候，他先生有走過來，對著
        被告說：你在罵誰。當時現場有七、八人在中庭，有我
        、黃明旋、乙○○、被告、顧膺麟，其他還有一些人我
        不知道。後來顧膺麟就把被告拖走，這場爭執大約有十
        幾分鐘等語（本院九十四年六月一日審判筆錄參照）。
    (三)、證人黃明旋於本院審理時之證述：
        九十三年七月十一日晚上我有去旁聽參加委員的會議，
        開完會後，被告跟顧膺麟下來，就沿路罵說：不要跟你
        們這群豬開會。到了中庭之後，被告攔住乙○○，罵他
        ，罵說：我就是這種人，你給我幹一下，用台語講。我
        在旁邊跟被告說不要這樣罵。當時在中庭大約有十個人
        左右，因為都是陸陸續續的進出，名字我沒有辦法說出
        ，有周進興及他太太、何明星、潘信行、乙○○、被告
        、何豫項、顧膺麟等人，被告罵乙○○的時候，我跟被
        告說：人家先生在旁邊你不要罵人家。何豫項站的比較
        遠，後來我聽到何豫項對被告說：你在說什麼話。被告
        罵乙○○很多次，算不出來，被告說：我就是這種人，
        你給我幹，衝突大約有七、八分鐘有。我開完後下來到
        中庭時，就有看到被告在罵人，被告在罵人的時候，有
        我、顧膺麟、被告、何豫項、何明星、周進興夫婦等等
        語（本院九十四年六月一日審判筆錄參照）。
    (四)、證人顧膺麟於本院審理時之證述：
        九十三年七月十一日管委會結束之後我跟被告從二樓到
        社區的中庭，走到交誼廳的門口。當時還有乙○○夫妻
        ，旁邊沒有別人。我是趨前向何豫項說，如果是乙○○
        要告人家的話，要舉證正確。後來被告叫我說到樓上去
        ，因為我們同住一棟，被告叫我的時候，何豫項就對著
        被告說：你在會議上罵誰是豬。被告說：我沒有罵任何
        人是豬。何豫項一直就在質問被告，兩人有點爭執，何
        豫項有點動怒，反而指著被告說：你才是豬。被告說：
        你在罵誰豬，何豫項說：你就是豬。何豫項並對被告說
        ：你們全家都是豬。這時候何豫項動怒重複說兩次，何
        豫項說這句話的時候，一面在脫手錶。被告說你能拿我
        奈何，因為我的台語不是很靈光，我理解出來的意義：
        是你能對我怎樣的意思。並且說你明天等著接我的存證
        信函。當時乙○○是站在我的正面的位置，我跟何豫項
        是對角。當時都是何豫項跟被告在對話，乙○○只有在
        他先生罵對方是豬的時候，旁邊有幫腔說一些粗俗的話
        ，譬如說是豬的話。我們在中庭的時間不超過五分鐘左
        右，除了我們四個人之外沒有別人，開完會之後，我只
        有看到何先生及他太太在前面，共有四個人，後面的我
        就不知道，但是也不一定到中庭，我並沒有拉他上樓，
        是到最後被告與何豫項之間的口角完後，我才跟他一起
        上樓等語（本院九十四年六月一日審判筆錄參照）。
    (五)、證人何豫項於本院審理時之證述：
        九十三年七月十一日我有到社區管委會開會，開會時我
        沒有質疑被告有弊案，我們指質疑綠水公司有問題，也
        沒有質疑被告是綠水公司的股東，會議結束之後，我就
        跟潘先生下來走到中庭，我太太也在中庭，與我隔了大
        約有十公尺。當時有被告，及散會後的一些住戶有潘信
        行、周先生夫婦、黃明旋、何明星等人在中庭。反正就
        是一堆人走下來。到中庭之後我是跟顧膺麟在旁邊說：
        開什麼會，主席這麼差，搞得住戶在吵架。顧膺麟說：
        我會告訴他。這個時候，被告跟我太太已經在中庭吵起
        來了，我是在跟顧膺麟談話時聽到的，我那時聽到被告
        罵我太太說：你給我幹，我就是這樣的人，要告去告。
        我說：你年輕人怎麼這樣，要留點口德，為什麼罵人是
        豬，他說：我沒有口德，在中庭發生衝突到結束大約十
        來分鐘，當時是被告要打人的樣子，我才把手錶脫下來
        等語（本院九十四年六月一日審判筆錄參照）。
  二、證人乙○○、潘信行、黃明旋、何豫項等人，於本院審理
      時，隔離訊問，且經過檢察官及辯護人交互詰問後之證述
      均為：九十三年七月十一日晚上，社區所召開的會議，當
      天共有十二位委員及部分住戶參加，開完會各住戶就陸續
      離開會場，在中庭的時候，被告與證人乙○○再度發生口
      角，被告則以「豬」公然侮辱證人乙○○，再以「你給我
      幹」等語，接續公然侮辱證人乙○○，期間並經證人黃明
      旋出言阻止被告，且證人即乙○○之先生何豫項當場向被
      告質疑為何罵人等情，業具證人乙○○、潘信行、黃明旋
      、何豫項證述明確，經核其等所述，相互符合，且無任何
      矛盾之處，堪信為真實。
  三、證人顧膺麟雖於本院審理時證述，當天管委會結束之後，
      其與被告從二樓到社區的中庭。當時只有乙○○及何豫項
      ，旁邊沒有別人。且是何豫項對著被告質疑，為何在會議
      上罵豬，兩人才開始有爭執，何豫項有點動怒，並開始脫
      手錶，反而指著被告說你們全家都是豬，被告則說你能奈
      我何，期間都是何豫項跟被告在對話，乙○○只有在他先
      生罵對方是豬的時候，旁邊有幫腔說一些粗俗的話，當中
      都沒有其他人等情。惟此與其他四位證人經隔離訊問，且
      由檢察官、辯護人實施交互詰問後所證述，相差甚遠，本
      院並當庭命證人乙○○、潘信行、黃明旋與證人顧膺麟針
      對此點對質，其等對質如下：
      證人潘信行證述：「當時被告對著乙○○說，你要給我幹
      ，重複了沒有十次也有七、八次，我們明明都在現場。」
      等語；證人黃明旋證述：「證人顧膺麟說的完全不正確，
      是顧膺麟跟被告先下樓，我們開會是在Ｅ棟，他們也住Ｅ
      棟，並沒有馬上上樓，顧膺麟把何豫項拉到另一邊談事情
      。」等語；證人乙○○證述：「顧膺麟他一出來就在交誼
      廳的門口跟我先生對話，我下來的時候就被被告攔下來。
      」等語，而證人顧膺麟則證述：「一個男人如果他的女人
      被侮辱的話，會有何動作？如果當時何豫項聽到他老婆被
      人家罵沒有作反應，不出手打人的話才怪」等語。本院相
      互比對證人之證述，認證人乙○○、潘信行、黃明旋、何
      豫項所述，較接近當時事情發生先後之順序，且無任何矛
      盾之處，反觀證人顧膺麟所述，當時正屬住戶開會完畢相
      繼步行至中庭之際，在現場之人當不可能僅有被告、乙○
      ○、何豫項、顧膺麟等四人，證人顧膺麟所述顯不實在，
      又證人顧膺麟於對質時之上述意見，純屬個人臆測之詞及
      經驗法則，本院衡諸吾人若聽到自己家人（例如：配偶）
      遭他人辱罵，並非所有人之反應都是出手打人，除了暴力
      相向，尚有其他更好解決之道，是證人顧膺麟於本院審理
      時之證述，不足為被告有利之認定。
  四、至於辯護人於實施交互詰問時，請上開證人標出當天在中
      庭，各人之站立位置，並以證人乙○○、潘信行、黃明旋
      及何豫項在平面圖上所標出證人站立位置不完全相符，認
      定證人乙○○、潘信行、黃明旋及何豫項於本院審理時之
      證述不足採信，本院審酌當時被告與告訴人發生爭執之中
      庭，屬於住戶可自由往來行走之活動空間，且當時又正當
      開完管理委員會各住戶陸續步出中庭之際，或有人駐足交
      談，或隨時因其他事由更改站立位置，是若要求證人等四
      人標出當時在中庭之各住戶之站立位置完全相同，毫無誤
      差，實屬嚴苛，且與本院判斷被告是否侮辱證人乙○○無
      涉，是辯護人此部份之辯護不足為被告有利之認定。
  五、綜上所述，本件事證明確，應予依法論科。
、論罪科刑之法律適用：
    核被告甲○○所為，係犯刑法三百零九條第一項公然侮辱罪
    。又被告在同一時間在同一地點內，先以「豬」公然侮辱告
    訴人乙○○，再以「你給我幹」等語多次公然侮辱告訴人乙
    ○○，係侵害同一法益，各行為之獨立性極為薄弱，依一般
    社會健全觀念，在時間差距上，難以強行分開，在刑法評價
    上，以視為數個舉動之接續施行，為包括之一行為予以評價
    ，為接續犯。爰審酌被告與告訴人雙方彼此為鄰居關係，被
    告因社區工程之事宜與告訴人乙○○意見不合，即以上述不
    堪之言語在大庭廣眾之下辱罵年紀較其年長之告訴人乙○○
    ，造成告訴人乙○○精神上及心理上均不舒坦之犯罪手段暨
    其等犯罪動機、犯罪所造成之損害等一切情狀，爰對被告量
    處如主文所示之刑，並諭知易科罰金之折算標準。
據上論斷，應依刑事訴訟法第二百九十九條第一項前段、刑法第
三百零九條第一項、第四十一條第一項前段，罰金罰鍰提高標準
條例第一條前段、第二條，判決如主文。
本案經檢察官李建論到庭執行職務。
中　　華　　民　　國　　94　　年　　6 　　月　　10　　日
　　　　　　　　　刑事第九庭審判長法　官　葉建廷
                                  法  官  官信成
                                  法  官  葉珊谷
以上正本證明與原本無異。
檢察官、被告如不服本判決，應於判決送達後10日內，向本院提
出上訴狀（告訴人乙○○如對於本判決不服者，應具備理由請求
檢察官上訴，其上訴期間之計算係以檢察官收受判決正本之日期
為準）。
  　　　　　　　　　　　　　　　　書記官　顏淑華
中　　華　　民　　國　　94　　年　　6 　　月　　10　　日
附錄本案論罪科刑法條全文：
中華民國刑法第三百零九條：
公然侮辱人者，處拘役或三百元以下罰金。
以強暴犯前項之罪者，處一年以下有期徒刑、拘役或五百元以下
罰金。
